最高法院刑事判決　　　　　　　九十六年度台上字第四一０號
上　訴　人　甲○○
　　　　　　　　　　11號
選任辯護人　王寶輝律師
　　　　　　商桓朧律師
上列上訴人因違反公職人員選舉罷免法案件，不服台灣高等法院
中華民國九十五年十一月十六日第二審判決（九十五年度選上訴
字第六三號，起訴案號：台灣板橋地方法院檢察署九十四年度選
偵字第二三號），提起上訴，本院判決如下：
    主  文
上訴駁回。
    理  由
按刑事訴訟法第三百七十七條規定：上訴於第三審法院，非以判
決違背法令為理由，不得為之。是提起第三審上訴，應以原判決
違背法令為理由，係屬法定要件。如果上訴理由狀並未依據卷內
訴訟資料，具體指摘原判決不適用何種法則或如何適用不當，或
所指摘原判決違法情事，顯與法律規定得為第三審上訴理由之違
法情形，不相適合時，均應認其上訴為違背法律上之程式，予以
駁回。本件原判決撤銷第一審之科刑判決，改判論上訴人甲○○
以共同連續對於有投票權之人，交付賄賂，而約其（投票權）為
一定之行使罪，處有期徒刑捌月，褫奪公權貳年。係依憑上訴人
於法務部調查局台北縣調查站應詢時之陳述（供稱：伊係台北縣
板橋市客屬會《下稱客屬會》榮譽理事長，於民國九十四年九月
間，將每箱十公斤之文旦禮盒交予蔡春梅時，告訴蔡春梅：「我
們過去都支持周勝考，這次《指九十四年十二月三日投票之台北
縣第十六屆第一選區之縣議員選舉》可考慮繼續支持周勝考《於
九十四年十月二日登記參選》」等語），及證人蔡春梅於檢察官
偵查中（證明：上訴人將文旦禮盒送至伊家，表示周勝考要投入
選舉，選舉時要幫忙周勝考，並囑伊於轉贈文旦禮盒予客屬會之
幹部時，代為轉達，嗣伊轉贈禮盒時，有說係上訴人所贈，上訴
人要伊等支持周勝考等情）、證人羅榮居於第一審偵、審中（證
明：上訴人將文旦禮盒送至伊住處，表示希望支持周勝考等情）
、徐傳歡暨賴添春於偵查中（證明：蔡春梅以電話聯絡伊等及周
宗鑑三人至蔡春梅家拿取文旦禮盒；賴添春並稱：當時蔡春梅表
示係上訴人送過來的，且特別強調選舉時支持周勝考等情），並
參酌扣案由蔡春梅、羅榮居、徐傳歡所主動提出之上開文旦禮盒
包裝紙各一只等證據資料，而為論斷，已敘明其所憑之證據及認
定之理由。而以上訴人否認犯罪，辯稱：伊老家栽種文旦，九十
四年收成出售後仍有剩餘，因適逢中秋節，乃思分送給客屬會之
幹部每人一盒，係單純送禮行為，並未對蔡春梅、羅榮居等人說
交付文旦禮盒予幹部時，要說請於選舉時支持周勝考等語，伊並
無對有投票權之人交付賄賂，而約定其投票權於上開選舉時，為
一定之行使云云，為卸責之詞，非可採信；並以證人蔡春梅、羅
榮居於第一審或原審改為附和上訴人辯述內容之供詞，意在迴護
，同非可取。亦已依憑卷證資料，在理由內分別予以指駁。復說
明：(一)、證人蔡春梅、羅榮居等人於檢察官偵訊前，均經具結，
有結文在卷可佐，且檢察官具有法律之專業，並代表國家實施追
訴犯罪之權責，原則上並無於偵訊時，施以任何不正方法之可能
，而上訴人及其原審選任辯護人復未舉出檢察官有以任何強暴、
脅迫、利誘、詐欺、疲勞訊問、違法羈押或其他不正方法訊問之
事證，應認上開證人向檢察官所為之陳述，並無顯不可信之情況
，按諸刑事訴訟法第一百五十九條之一第二項之規定，自均有證
據能力。(二)、證人周宗鑑於第一審之偵、審中，雖均未供陳伊有
前往蔡春梅家中，收取上開文旦禮盒之事實，然其陳述前後不一
，並與證人徐傳歡、賴添春於偵查中之證詞不符，復因涉及本身
之刑責，難期為真實之陳述，自不足採為上訴人有利之證據。(三)
、證人林源青（即陪同上訴人至蔡春梅、羅榮居處分贈上開禮盒
者）、徐慶雙（即當時正在羅榮居經營理髮店之住處理髮者）雖
均於第一審證稱：上訴人送上開文旦禮盒予蔡春梅、羅榮居時，
有說係送給幹部食用，未聽見提及其他云云，惟上訴人載送文旦
禮盒前往蔡春梅、羅榮居住處交付時，證人林源青係坐在車上，
並未隨同下車；另證人徐慶雙正在理髮，且賄選係犯罪行為，應
無大聲張揚之理，是證人林源青、徐慶雙未聽聞上訴人對蔡春梅
、羅榮居談及支持周勝考之事，並無違背事理之處，亦不得執此
而為有利於上訴人之證明。(四)、上訴人之原審選任辯護人辯護意
旨雖略以：上訴人贈送上開禮盒之時，周勝考尚未登記參選，仍
不具備候選人之資格，上訴人之行為與賄選罪之構成要件不符等
語。然因公職人員選舉罷免法第九十條之一第一項之賄選罪，係
以對於有投票權之人，行求期約或交付賄賂或其他不正利益，而
約其不行使投票權或為一定之行使為構成要件，並不以主管機關
公告候選人名單後犯之者為必要。且參以國內各項選舉，有意參
選之候選人於選舉正式開始前，常已提前積極進行佈署活動，乃
眾所週知之事實，是上訴人饋贈文旦禮盒雖係在周勝考登記參選
之前，亦不足據為有利於上訴人之認定等理由。從形式上觀察，
原判決並無足以影響判決結果之違法情形存在。上訴意旨略稱：
(一)、上訴人於原審聲請傳喚證人即客屬會現任理事長戴武雄，以
證明該會歷任理事長於年節之時，均會備禮餽贈幹部等情，原審
未予調查，亦未說明不須調查之理由，難謂無調查職責未盡及判
決理由不備之違法。(二)、上訴人贈送之文旦禮盒價值不高，每盒
僅值新台幣數十元，不足以左右投票權人之意向，自與投票權之
行使無對價關係。又上訴人餽贈之時，周勝考尚未登記參選，並
非候選人，上訴人之行為與賄選罪之構成要件並不相當，原判決
遽予論罪，顯非適法。(三)、原判決於無補強證據之情形下，僅以
證人即相對共犯之證言，為不利於上訴人之認定，亦有違誤，且
證人蔡春梅、羅榮居等人於偵查中之陳述，確係出於疲勞訊問，
又與另證人林源青、徐慶雙、周宗鑑之證言不符，原審未詳加究
明，即為不利於上訴人之論斷，其判決當然為違背法令等語。惟
查：(一)、刑事訴訟法第三百七十九條第十款所稱應於審判期日調
查之證據，係指客觀上為法院認定事實及適用法律基礎之證據而
言。上訴人於案發時擔任榮譽理事長之上開客屬會，其歷任理事
長縱有於每逢年節之際，贈禮予該會幹部之慣例，亦與原判決認
定上訴人利用中秋節贈禮之機會，實施本件賄選犯行等情，並無
牴觸，顯然無從因此動搖原判決認定之犯罪事實，足見非屬上述
情形之證據，原審未為調查，不能謂有前開第十款之違法情事；
原判決未說明無須調查之理由，因不生影響於判決之結果，依刑
事訴訟法第三百八十條之規定，仍不得為適法之第三審上訴理由
。(二)、對有投票權人交付之賄賂，是否可認係約使投票權人為投
票權之一定行使或不行使之對價，並不以金錢之多寡或價位之高
低，為判斷之絕對標準。本件依原判決認定之事實，上訴人交付
予有投票權人之禮盒，每盒內裝約十台斤之文旦，既具相當之經
濟價值，原判決認其間有對價之關係，不容任意指為違法。又按
提前賄選之行為，雙方於行賄、受賄當時，均預期於有意參選之
人成為候選人後，再由受賄之主體即有投票權之人履行投票選舉
該特定候選人之約定條件，而完成其犯罪行為。故於行賄、受賄
時，縱候選人尚未登記參選，惟於日後該有意參選者成為候選人
；受賄者成為有投票權人之時，犯罪構成要件即屬成就，並不因
其賄選在先，而影響犯罪之成立。上訴人以其致贈禮盒之時，周
勝考尚未成為候選人，而指摘原判決適用法則不當，尚非可取，
不得資為合法之第三審上訴理由。(三)、證人蔡春梅、羅榮居等人
於檢察官偵查中之陳述具有證據能力；證人林源青、徐慶雙、周
宗鑑之證言，皆不足據為有利於上訴人之證明，均經原判決說明
甚詳；又原判決並非僅以證人即相對共犯蔡春梅、羅榮居等人不
利於上訴人之陳述，為本件判決之唯一證據，業如前述，核與採
證違背法則之情形並不相當，亦不得泛指原判決違背法令而據以
提起第三審上訴。其餘上訴意旨則置原判決之明白論斷於不顧，
仍持原判決已說明理由而捨棄不採之陳詞辯解，全憑己見，再為
單純之事實上爭執；並就與判決本旨無關之枝節事項，及屬於事
實審法院採證認事職權之行使，任意指摘，難謂已符合首揭法定
之第三審上訴要件，其上訴違背法律上之程式，應予駁回。
據上論結，應依刑事訴訟法第三百九十五條前段，判決如主文。
中　　華　　民　　國　九十六　年　　一　　月　 十九 　日
                      最高法院刑事第六庭
                          審判長法官  林　增　福
                                法官  邵　燕　玲
                                法官  陳　世　雄
                                法官  蔡　國　在
                                法官  黃　正　興
      本件正本證明與原本無異
                                      書  記  官
中　　華　　民　　國　九十六　年　　一　　月　二十五　日
                                                      Ｑ
